【裁判字號】    91,上,803
【裁判日期】    920422
【裁判案由】    所有權移轉登記
【裁判全文】
台灣高等法院民事判決  九十一年度上字第八○三號
      上  訴  人  甲○○
      訴訟代理人  許智勝律師
      被上訴人    乙  ○
      訴訟代理人  劉志忠律師
右當事人間請求所有權移轉登記事件，上訴人對於中華民國九十一年七月三十日臺灣
桃園地方法院九十一年度訴字第三一九號第一審判決提起上訴，本院判決如左：
    主    文
上訴駁回。
第二審訴訟費用由上訴人負擔。
    事    實
甲、上訴人方面：
一、聲明：
  (一)原判決廢棄。
  (二)被上訴人應將坐落桃園縣觀音鄉○○段一六一○、一六一一、一六一二、一六一
    四、一六一四─一、一六一五、一六一六地號土地所有權，面積共計八八五二平
        方公尺，其中應有部分各三分之一移轉登記予上訴人。
二、陳述：與原判決記載相同者，茲引用之外，補稱：
  (一)兩造於民國（下同）七十九年三月二十一日所簽訂之不動產分配協議書（下簡稱
    系爭協議書），業已載明係兩造共同出資向原所有權人曾瑞榮購買坐落於桃園縣
    觀音鄉○○段一六一○、一六一一、一六一二、一六一四、一六一四－一、一六
    一五、一六一六地號土地（下簡稱系爭土地），並暫時登記被上訴人名義，該土
    地所有權之持分為被上訴人三分之二，上訴人三分之一，此有卷附協議書為憑，
    被上訴人亦承認其有簽立系爭協議書，並有證人蘇暐雯為證。系爭協議書為兩造
    對系爭土地分配之協議，屬諾成契約，因兩造意思表示合致而成立生效，被上訴
    人自應受其拘束。
  (二)被上訴人自承系爭土地係其出售位於五股鄉之祖產所得轉購，可稽被上訴人亦未
    出資，此與證人蘇瑋雯稱二人共同出資，是賣掉泰山（應係五股之誤）祖產購買
    系爭土地，因被上訴人具自耕農身分，始以被上訴人名義登記等語，並無不合。
  (三)被上訴人辯稱系爭土地係作為祭祀胡氏先祖之用，但本件系爭土地並非登記祭祀
    公業名下，被上訴人亦未成立祭祀公業，是上訴人仍有請求履行分配協議書之權
    利，此觀證人胡新德、胡明欽之證言謂兩造均是我的嬸嬸，五股之地是祖先留下
    ，姓胡的大部分都有份，賣掉五股土地轉購系爭觀音土地時，我有與上訴人聯絡
    等語，可知倘若上訴人對系爭土地沒有任何權利存在，何須告知上訴人？
乙、被上訴人方面：
一、聲明：駁回上訴。
二、陳述：與原判決記載相同者，茲引用之外，補稱：
  (一)系爭土地係以出售胡國祥及胡里名下坐落於五股鄉土地之資金轉購而得，有土地
    登記謄本及證人胡新德、胡明欽可證，上訴人並無提供任何資金購買系爭土地。
  (二)上訴人於系爭土地並無任何權利，因系爭土地係供作祭祀祖先之用，故胡里之子
    胡明欽為祭祀方便，乃將購買系爭土地之事通知上訴人，兩造間並無信託關係。
  (三)上訴人所提之系爭協議書與事實有諸多不符，被上訴人因不識字，誤為上訴人所
    騙稱協議書係為祭拜祖先之用而誤簽，上訴人自不得執為本件請求之依據。縱認
    被上訴人知悉該協議書之內容，惟協議書所載內容既非事實，則兩造共同為此虛
    偽之意思表示，該協議書亦屬無效。
    理    由
一、上訴人主張：系爭土地是被上訴人出售共同祖產後，以所得價金購買，由於當初
    信託登記於被上訴人名下，爰依信託關係，請求被上訴人將系爭土地應有部分三
    分之一登記予上訴人等情。
二、被上訴人則以：上訴人並無出資購買系爭土地，且上訴人對於祖產亦無權利，兩
    造間並無信託關係，又上訴人所提之協議書內容與事實有諸多不符，被上訴人因
    不識字被詐騙而誤簽，雖因期間而不得撤銷亦可依民法第一百九十八條規定拒絕
    履行，縱認被上訴人知悉該協議書之內容，亦因兩造通謀虛偽意思表示，應屬無
    效等語，資為抗辯。
三、按當事人主張有利於己之事實者，就其事實有舉證之責任。民事訴訟法第二百七
    十七條前段定有明文。又按因侵權行為對於被害人取得債權者，被害人對該債權
    之廢止請求權，雖因時效而消滅，仍得拒絕履行。民法第一百九十八條亦有明文
    。經查：
  (一)上訴人主張系爭土地依照不動產分配協議書（見原審卷第三十頁）內容，是由兩
    造出資共同購買，信託登記於被上訴人之名下，然為被上訴人所否認。按系爭土
    地係七十八年十二月由被上訴人買受，嗣於七十九年一月三十一日完成所有權移
    轉登記為被上訴人所有，有原審卷附之土地登記謄本可證，上訴人此部分主張未
    舉證以實其說，並不可採。
  (二)上訴人雖又主張系爭土地是被上訴人出售祖產後以該資金所購買云云。惟所提出
   有關台北縣五股鄉之土地資料亦無法證明其為共有人之一，亦無法證明上訴人對
   於共同祖產有所有權，而上訴人主張出售祖產之坐落台北縣五股鄉○○段水碓窠
   小段第七二地號等土地於台灣光復之初為土地總登記時，係胡阿匏等九人所共有
   ，嗣於四十二年間因耕地放領移轉為陳有土所有，再於五十四年十月由陳有土贈
   予胡國祥及胡里各二分之一。至六十五年間，胡國祥過世，由胡國祥之妻胡李對
   及子胡文進繼承其持分，並於七十八年四月十一日辦畢繼承登記。故上揭五股鄉
   之土地於出售轉購系爭土地時，所有人為胡里（持分二分之一）、胡李對（持分
   四分之一）、何文進（持分四分之一），上訴人非所有權人，亦無其他任何權利
   。證人胡新德於本院證稱：「（法官問：登記在觀音鄉○○段之地在乙○名下，
   是否為甲○○與乙○共同投資？）答：沒有。」、「賣胡國祥五股之地後去買觀
   音之地」等語，證人胡順證稱：「五股地原是我父親胡國祥的，後來登記我母親
   ，再登記給乙○」「買觀音地租給人家，拜拜用」等語，及證人胡明欽證述：「
   原來我母親胡里有塊地，與胡國祥共有，因地處山邊，才賣掉再去觀音買地。」
   等語（見本院九十一年十二月二十五日筆錄）及台北縣五股鄉○○段水碓窠小段
   七二等地號土地原始登記謄本可證。綜上所述，系爭土地既係以出售胡國祥及胡
   里名下土地之資金轉購而得，上訴人並無提供任何資金，僅空言陳述，不足採信
   。
 (三)上訴人雖又主張依系爭「不動產分配協議書」所載，系爭土地係因「地政機關規
   定不予登記二人名義，故而暫且登記為乙○」，兩造間存有信託關係，上訴人已
   終止信託故請求移轉登記云云，並舉證人蘇暐雯為證。查蘇暐雯為上訴人媳婦證
   詞已難免偏袒之虞，況其證稱：「泰山地是祖先留下給三兄弟的。因地很便宜，
   用二千萬元去買是為增值。」實則五股之土地原為胡國祥、胡里二人所有，購買
   觀音鄉之土地係為出租作為祭拜祖先之用，已據證人胡新德、胡順證述甚明，並
   非為增值，且購買之價金亦非二千萬元。上揭不動產協議書之製作原因復據證人
   胡明欽於本院證述：「（問：賣五股地時甲○○有無參與？）賣時未參與，買觀
   音時有與甲○○聯絡．．．」「（問：為何通知甲○○）為拜拜，因甲○○先生
   也是房份內，故通知她也有份。」、「有份是因祖先轉為拜拜用，故拜拜方便她
   亦有權利」等語（見本院九十一年十二月二十五日筆錄）。又協議書書立之日期
   為七十九年三月二十一日，而系爭土地係於七十八年十二月二十六日買受，並於
   七十九年一月三十一日完成移轉記為被上訴人所有，如上訴人有出資購買並信託
   登記為被上訴人所有，依常理而言，應在買受前或登記完成前即應書立該協議書
   ，豈可能於登記為被上訴人所有近二個月後方書立該協議書？故證人蘇暐雯之證
   述顯與事實有違，不足採信。
 (四)從而，上訴人主張系爭土地係其出資或其出售祖產所得資金購買，不足採信，被
   上訴人抗辯尚屬可信。系爭土地上訴人並無任何權利，被上訴人純因不識字誤信
   上訴人所稱協議內容係祭祀祖先云云致意思表示錯誤而於系爭協議書上書立「胡
   」字，雖因自七十九年三月二十一日書立後已經過一年之除斥期間而不得撤銷意
   思表示，惟因係上訴人之侵權行為對被上訴人取得債權，被上訴人仍得拒絕履行
   而不為移轉登記。
四、綜上所述，上訴人執此主張系爭土地係信託登記於被上訴人之名下，現因為終止
    信託關係，請求被上訴人將坐落桃園縣觀音鄉○○段一六一○、一六一一、一六
    一二、一六一四、一六一四─一、一六一五、一六一六地號土地所有權，面積共
    計八八五二平方公尺，其中應有部分各三分之一移轉登記予上訴人名下，為無理
    由，不應准許。其假執行之聲請亦失所附麗，應併予駁回。原審為上訴人敗訴之
    判決，及駁回其假執行之聲請，並無不合。上訴意旨指摘原判決不當，求予廢棄
    改判，為無理由，應予駁回。
五、本件為判決基礎之事證已臻明確，兩造其餘攻擊防禦方法，本院認於判決結果不
    生影響，爰不一一論列。
六、據上論結，本件上訴為無理由，依民事訴訟法第四百四十九條第一項、第七十八
    條，判決如主文。
中      華      民      國    九十二    年      四      月    二十二    日
                                  民事第二庭
                                      審判長法官  許  正  順
                                            法官  翁  昭  蓉
                                            法官  黃  嘉  烈
右正本係照原本作成。
如不服本判決，應於收受送達後二十日內向本院提出上訴書狀，其未表明上訴理由者
，應於提出上訴後二十日內向本院補提理由書狀（均須按他造當事人之人數附繕本）
上訴時應提出委任律師或具有律師資格之人之委任狀；委任有律師資格者，另應附具
律師資格證書及釋明委任人與受任人有民事訴訟法第四百六十六條之一第一項但書或
第二項（詳附註）所定關係之釋明文書影本。
中      華      民      國    九十二    年      四      月    二十三    日
                                            書記官  倪  淑  芳
附註：
民事訴訟法第四百六十六條之一（第一項、第二項）：
對於第二審判決上訴，上訴人應委任律師為訴訟代理人。但上訴人或其他法定代理人
具有律師資格者，不在此限。
上訴人之配偶、三親等內之血親、二親等內之姻親，或上訴人為法人、中央或地方機
關時，其所屬專任人員具有律師資格並經法院認為適當者，亦得為第三審訴訟代理人
。


司法院資訊處製作；財團法人民間司法改革基金會備份。
